【裁判字號】    95,易,891
【裁判日期】    951124
【裁判案由】    詐欺等
【裁判全文】
臺灣臺南地方法院刑事判決               95年度易字第891號
公  訴  人  臺灣臺南地方法院檢察署檢察官
被      告  乙○○
            （原名賴思儒）
上列被告因詐欺等案件，經檢察官聲請簡易判決處刑（94年度偵
字第7312號），本院認宜適用通常審判程序，判決如下：
    主  文
乙○○，無罪。
    理  由
一、聲請簡易判決處刑意旨略以：乙○○（原名賴思儒，於民國
    九十三年七月間更名），自八十九年間迄今，任職於國立臺
    灣歷史博物館籌備處，擔任研究助理，負責該籌備處展示工
    作，其於九十二年八月十五日及十六日以參加國立歷史博物
    館「展示規劃讀書會」及中央研究院舉辦之「臺灣女人討論
    會」名義申請赴臺北出差，惟乙○○實際僅參加九十二年八
    月十五日「展示規劃讀書會，於翌日清晨七時四分即搭乘在
    九十二年七月三十日即預訂之新加坡航空公司SQ029班次之
    班機前往新加坡旅遊，詎乙○○明知九十二年八月十六日既
    已搭機前往新加坡，即不可能再參加該日舉辦之「臺灣女人
    討論會」，且實際亦未簽到退，仍意圖為自己不法之所有，
    不實申報當日之膳雜費新臺幣（下同）五百元，使該籌備處
    承辦差旅費之人員陷於錯誤，而將此不實事項登載於其職掌
    之文書，如數發放膳雜費予乙○○，足生損害於前述機關對
    於差旅費管理之真確性。因認乙○○涉犯刑法第二百十四條
    使公務員登載不實罪，及同法第三百三十九條第一項詐欺取
    財罪。
二、公訴意旨所認無非以被告乙○○於偵查中自承，九十二年八
    月十六日並未參加臺灣女人討論會等語、另於調查站坦承，
    九十二年七月三十日即預訂新加坡航空公司SQ029班次之班
    機前往新加坡，並於九十二年八月十六日清晨七時四分即搭
    乘班機赴新加坡等語、卷附國立臺灣歷史博物館籌備處國內
    出差旅費報告表等資為論據。被告乙○○於審判中經合法傳
    喚，無正當理由未到庭，惟依其前所述，堅詞否認有使公務
    員登載不實及詐欺取財罪之犯行，辯稱：
  (一)「國立臺灣歷史博物館籌備處員工出差注意事項」（以下簡
    稱「注意事項」）第六條第二項第一款規定：「各單位主管
    對派出差時程，應視事實需求，按下列審慎考量審核：(二)派
    遣出差地點至機關所在地六十公里以上地區者，按下列標準
    辦理：1.台中（不含）以北、台北（含基、宜、花、東）以
    南，除實際出差工作日數外，加往返行程一日填報出差日數
    」，以及「國內出差旅費報支要點」（以下簡稱「報支要點
    」）第二條第一項規定：「旅費分為交通費、住宿費及膳雜
    費，按出差人員職務等級報支，其報支數額如附表一」、同
    條第三項規定：「約聘（僱）人員，依其原定職等按第一項
    附表分等數報支」。而依「中央機關公務員工國內出差旅費
    報支數額表（亦即前述附表一）」薦任級以下人員（九職等
    以下包括雇員）每日膳雜費新臺幣五百元。
  (二)依上開規定，我於九十二年八月十五日赴臺北出差參加國立
    歷史博物館「展示規劃讀書會」，除得申報實際出差工作日
    數外，尚可加往返行程一日作為填報出差日數，並可領取交
    通費七百四十一元，及膳雜費五百元。且我固未能參加翌日
    之討論會，然依法仍可申報回程之交通費，因此並無詐欺及
    偽造文書之情事。再者，聲請簡易判決處刑意旨一方面認，
    我申請五百元膳雜費構成使公務員登載不實罪及詐欺取財罪
    ，一方面又認我所請領之交通費七百四十一元，屬依法得申
    報之費用，不構成犯罪。然我基於同一事實，依法申報請領
    之旅費（交通費及膳雜費），竟有不同認定，實令我難以信
    服。
  (三)我於九十二年八月十六日該次出國，臨時決定，非刻意安排
    ，否則我大可安排於八月十四日（星期四）、八月十五日（
    星期五）二日出差，於八月十六日（星期六）出國，依規定
    即可多申報一日差旅費，然我為盡量避免利用上班時間出差
    ，因而按排星期五及星期六出差，絕無為自己不法利益之意
    圖。且我自八十九年任職國立臺灣博物館籌備處，一向奉公
    守法，不致為貪圖區區五百元膳食費而誤觸法網。
三、按犯罪事實應依證據認定之，無證據不得認定犯罪事實。又
    不能證明被告犯罪者，應諭知無罪之判決。刑事訴訟法第一
    百五十四條第二項、第三百零一條第一項分別定有明文。又
    按刑法上偽造文書罪之成立，以足生損害於公眾或他人為特
    別要件，所謂足生損害，固不以實已發生損害為必要，然亦
    必須有足以生損害之虞者，始足當之，若其僅具偽造之形式
    ，而實質上並不足以生損害之虞者，尚難構成本罪（最高法
    院四十九年台非字第十八號判例可資參照）。再按刑法第二
    百十四條所謂使公務員登載不實事項於公文書罪，須一經他
    人之聲明或申報，公務員即有登載之義務，並依其所為之聲
    明或申報予以登載，而屬不實之事項者，始足構成，若其所
    為聲明或申報，公務員尚須為實質之審查，以判斷其真實與
    否，始得為一定之記載者，即非本罪所稱之使公務員登載不
    實（最高法院七十三年台上字第一七一０號判例可資參照）
    。經查：
  (一)依卷附國立臺灣歷史博物館籌備處員工出差請示單（警卷第
    十四頁），可知被告於九十二年八月七日填寫出差請示單，
    載明於八月十五日及十六日出差，地點為臺北，出差事由為
    參加博物館展示規劃讀書會及臺灣女人討論事宜。惟被告僅
    參加九十二年八月十五日舉辦之讀書會，於九十二年八月十
    六日上午七時四分，即搭乘新加坡航空SQ029班次飛機至新
    加坡，有展示規劃讀書會「展示設計原理與概念」簽到表（
    警卷第十五頁）、內政部警政署入出境管理局九十二年十月
    二十八日境信栩字第09210174920號函（警卷第十九頁）及
    新加坡航空公司臺灣分公司九十二年十一月十一日新航92字
    第198號函（警卷第二十二頁）等在卷為憑。嗣被告回國後
    ，即填寫國立臺灣歷史博物館籌備處國內出差旅費報告表（
    警卷第十八頁），載明「八月十五日由臺南至臺北史博館，
    領取交通費七百四十一元、住宿費一千四百元、膳雜費二百
    五十元」、「八月十六日由臺北中研院至臺南，領取交通費
    七百四十一元、膳雜費五百元」，並經「主管」、「會計室
    佐理員」、「會計主任」、「籌備處主任」蓋章後，據以申
    領差旅費。被告於九十二年八月十六日未前往中研院，竟於
    出差旅費報告表「工作記要」欄位上填載前往「中研院」，
    固為不實，然此一與事實不符之記載，是否即為詐術之實施
    ，又是否被告一申請具領差領費，相關承辦公務員即有依被
    告提出之資料予以登載並核發之義務，以及有無實際致生損
    害或有致生損害之虞，非無審究之餘地。
  (二)依行政院文化建設委員會於九十四年十一月七日以文人字第
    0941122540號函覆本院稱（本院簡字案卷第二十一頁）：「
    有關出差後，報支差旅費時，承辦人有無具實查核之義務，
    依行政院91年12月12日院授主會字第091008386號函核定之
    『各機關員工待遇給與相關事項預算執行之權責分工表』所
    訂『國內外出差旅費』項目之權責分工，係依當事人申請資
    料處理，由人事單位審核有無核准、假別之合法性及正確性
    、旅費報支採用之職務等級是否正確；會計單位審核預算能
    否容納、是否經權責單位核簽（章）、旅費項目及金額是否
    符合旅費報支點規定（含應附具之支出憑證及證明文件是否
    備齊）、金額乘算及加總之正確性；業務單位負責管制出差
    有無必要性；當人應本誠信原則，於事畢或銷差日起十五日
    內依規定按實填寫旅費報告表，並檢具應附之支出憑證及證
    明文件提出申請，不得重複申領」。顯見本案被告於請領差
    旅費時，相關之人事、會計及業務單位審核之範圍，並不包
    括被告事實上有無前往出差地點參加會議，是被告於出差旅
    費報告表「工作記要」欄位上不實填載八月十六日前往「中
    研院」，並經科室主管、會計部門及籌備處主任核章後，會
    計人員再製作付款憑單，固已符合刑法第二百十四條所指「
    一經他人之聲明或申報，公務員即有登載之義務，並依其所
    為之聲明或申報予以登載」之要件。
  (三)然依國立臺灣歷史博物館籌備處員工出差注意事項（本院簡
    字卷第十三頁）第六條第二項第一款規定「各單位主管對派
    出差時程，應視事實需求，按下列審慎考量審核：(二)派遣出
    差地點至機關所在地六十公里以上地區者，按下列標準辦理
    ：1.台中（不含）以北、台北（含基、宜、花、東）以南，
    除實際出差工作日數外，加往返行程一日填報出差日數」，
    顯見就本案而言，被告無論有無參加九十二年八月十六日由
    中央研究院舉辦之「臺灣女人討論會」，均可請領二日之差
    旅費。而依「國內出差旅費報支要點」（本院簡字卷第十五
    頁）第二條第一項規定：「旅費分為交通費、住宿費及膳雜
    費，按出差人員職務等級報支，其報支數額如附表一」、同
    條第三項規定：「約聘（僱）人員，依其原定職等按第一項
    附表分等數報支」，被告依上開規定，請領九十二年八月十
    六日膳雜費「五百元」，並非無據，亦無超額具領，顯然並
    未施用詐術，以及致成造成實際損害，或致生損害之虞。
  (四)再由證人即國立臺灣歷史博物館籌備處擔任會計主任劉圍民
    到庭證述：「（可否具體說明，如果員工只有參加Ａ研習，
    而未參加第二天Ｂ研習，則該員工應如何據實填寫？）依照
    標準該員工最高上限可以填報兩天，他也可以只填報一天」
    、「（如果有確實去參加Ａ研習，隔天又去參加Ｂ研習，該
    員工應如何填寫？）這樣的話，他最高可以填寫三天」、「
    （如果這員工他只有去參加Ａ研習，但是他在填寫報告表時
    ，在第二天工作紀要欄，寫上他有去參加Ｂ研習，而且也只
    有請領兩天差旅費，在此情況下，有無對籌備處造成什麼損
    害？）站在經費部分，是可以接受．．．」等語，益證被告
    之行為，並無違反任何規定。
  (五)綜上所述，公訴人所提之證據不足證明被告乙○○犯罪，依
    法自應為被告無罪之諭知。
四、末按法院認為應科拘役、罰金或應諭知免刑或無罪之案件，
    被告經合法傳喚無正當理由不到庭者，得不待其陳述逕行判
    決，刑事訴訟法第三百零六條定有明文。被告乙○○經合法
    傳喚，無正當理由不到庭，有送達證書一紙附卷可稽，茲因
    本院認應諭知被告無罪判決，依上開規定，爰不待其陳述逕
    為判決如主文所示。
據上論斷，應依刑事訴訟法第四百五十二條、第三百零一條第一
項、第三百零六條，判決如主文。
本案經檢察官甲○○到庭執行職務
中    華    民    國    95    年    11    月    24    日
                  刑事第三庭    審判長法  官  鄧希賢
                                      法  官  張銘晃
                                      法  官  包梅真
以上正本證明與原本無異。
如不服本判決，應於收受送達後10日內向本院提出上訴書狀（應
附繕本）。
                                      書記官  張富
中    華    民    國    95    年    11    月    30    日


司法院資訊處製作；財團法人民間司法改革基金會備份。
